臺灣雲林地方法院民事判決　九十二年度訴字第五四三號
　　原　　　告　　台灣糖業股份有限公司
　　法定代理人　　丑○○
　　訴訟代理人　　癸○○
　　被　　　告　　庚○○
　　訴訟代理人　　子○○
　　被　　　告　　辛○○
　　　　　　　　　甲○○
　　　　　　　　　乙○○
　　　　　　　　　丙○○
　　右二人共同　　壬○○
　　訴訟代理人
　　被　　　告　　丁○○　　　住台北縣板橋市○○○路一二四巷九弄十一之三號
　　　　　　　　　己○○　　　.
　　兼右一人之　　戊○　　　　.
　　訴訟代理人
右當事人間請求交還土地事件，本院於民國九十三年二月三日言詞辯論終結，判決如
左：
    主    文
被告庚○○應將坐落雲林縣斗六市○○段一一○八地號土地上如附圖所示Ａ部分面積
三六‧五九平方公尺建物拆除，並將該部分土地交還原告。
被告己○○、戊○應將坐落雲林縣斗六市○○段一一○八地號土地上如附圖所示Ｂ部
分面積二平方公尺、Ｃ部分面積九‧○四平方公尺、Ｄ部分面積一‧○四平方公尺建
物拆除，並將各該部分土地交還原告。
被告甲○○、乙○○、丙○○、丁○○應將坐落雲林縣斗六市○○段一○八四地號土
地上如附圖所示Ｅ部分面積九四‧一○平方公尺建物拆除，並將該部分土地交還原告
。
被告辛○○應將坐落雲林縣斗六市○○段一○八四地號土地上如附圖所示Ｆ部分面積
一九‧四四平方公尺建物拆除，並將該部分土地交還原告。
訴訟費用由被告庚○○負擔百分之二十三，己○○、戊○負擔百分之八，甲○○、乙○○、丙○○、丁○○負擔百分之五十六，辛○○負擔百分之十三。
本判決第一項於原告以新台幣伍萬元為被告庚○○供擔保後，得假執行。
本判決第二項於原告以新台幣貳萬元為被告己○○、戊○供擔保後，得假執行。
本判決第三項於原告以新台幣壹拾壹萬元為被告甲○○、乙○○、丙○○、丁○○供
擔保後，得假執行。
本判決第四項於原告以新台幣參萬元為被告辛○○供擔保後，得假執行。
    事    實
甲、原告方面：
  一、聲明：除假執行擔保金額外，如主文所示。
  二、陳述：坐落雲林縣斗六市○○段一一○八、一○八四地號土地為原告所有，被
      　　　告等無合法權源，竟占用系爭土地建物使用，爰請求其等拆屋還地。
  三、證據：提出土地登記簿暨登記謄本、地籍圖、雲林縣斗六市溪洲國民小學九十
　　　      二年度協調歸還校地資料為證。
乙、被告庚○○方面：
  一、聲明：原告之訴及假執行之聲請均駁回。
  二、陳述：其所占用如附圖Ａ部分之土地，係其祖先張樹於民國五十一年間以原竹
　　　　　　圍子段四六三之三五、四六三之一三地號土地與雲林縣斗六市溪洲國民
　　　　　　小學交換土地使用。又其對系爭土地有地上權存在，故非無權占有。
丙、被告辛○○、甲○○、乙○○、丙○○、己○○、戊○方面：
  一、聲明：原告之訴及假執行之聲請均駁回。
  二、陳述：其等係向張樹購買系爭土地建屋使用，購買之初張樹陳稱土地係其經由
      　　　交換而取得所有權。
丁、被告丁○○方面：
    被告未於言詞辯論期日到場，亦未提出準備書狀作何聲明或陳述。
戊、本院依職權履勘現場，並函請雲林縣斗六地政事務所派員會同本院實施測量。
    理    由
一、本件被告辛○○、乙○○、丙○○、丁○○未於言詞辯論期日到場，核無民事訴
　　訟法第三百八十六條各款所列情形，爰依原告聲請，由其一造辯論而為判決。
二、原告主張系爭土地為其所有，被告占用如附圖所示Ａ、Ｂ、Ｃ、Ｄ、Ｅ、Ｆ部分
    土地建屋使用等情，業據其提出土地登記謄本為證，並經本院勘驗現場屬實，暨
    囑託雲林縣斗六地政事務所實施測量明確，有勘驗筆錄、雲林縣斗六地政事務所
    檢附之土地複丈結果圖說在卷可稽，自屬真實。被告等雖以系爭土地係與雲林縣
    斗六市溪洲國民小學交換取得，且已有地上權存在，故非屬無權占有等語置辯，
    惟查：
    （一）被告庚○○辯稱其祖先張樹曾以所有原斗六市○○○段四六三之三五、四
          六三之一三地號土地，與斗六市溪洲國民小學交換使用云云。既其交換之
          對象為斗六市溪洲國民小學，對原告自屬無權占有甚明。再者，其主張向
          斗六市溪洲國民小學交換取得之土地為原竹圍子段四五六之一、五三一之
          一一地號，此經原告陳述明確（見九十三年一月八日筆錄），並有載有「
          台端（指張樹之孫張三郎）等聯名陳情擬將張銀城（即張樹之孫）所有坐
          落斗六市○○○段四六三之三五號內面積約○‧二二○公頃及張樹所有四
          六三之一三號面積○‧○二六六公頃現供斗六市○○○○○道路使用之土
          地，與斗六市有地坐落竹圍子段四五六之一、五三一之一一號二筆土地面
          積計約○‧○八○○公頃交換並辦理產權移轉登記‧‧」等語之雲林縣政
          府函一紙附卷可稽。而該原竹圍子段四五六之一、五三一之一一地號土地
          重測後地號為溪洲段一一○二、一○八五號，所有權人為斗六市，有原告
          所提土地登記謄本在卷為憑，顯與原告所有之系爭土地並非同一。是被告
          以交換土地之情，辯稱有占用系爭土地之合法權源云云，不足採信。
    （二）按占有人因時效而取得地上權登記請求權者，以已具備時效取得地上權之
          要件，向該管地政機關請求為地上權登記，如經地政機關受理，則受訴法
          院應就占有人是否具備時效取得地上權之要件，為實體上裁判。如占有人
          確已具備時效取得地上權之要件時，即得以之為占有之權源，土地所有權
          人不得再主張占有人為無權占有，縱地政機關尚未為地上權之登記，亦已
          無關緊要。但法院就占有人是否具備時效取得地上權之要件為實體裁判之
          前提要件，必須是占有人已請求為地上權登記，並經地政機關受理，否則
          占有人仍屬無權占有。本件被告迄今尚未為地上權登記之請求，亦未經地
          政機關受理在案，此為其所是承（見九十三年二月三日筆錄），揆諸前揭
          說明，本院自無須就其是否具備時效取得地上權之要件，為實體上裁判，
          其仍屬無權占有至明。
    （三）拆屋還地之訴，應以對地上房屋有拆除權能之人為被告。本件如附圖所示
　　　　　Ａ、Ｂ、Ｃ、Ｄ、Ｅ、Ｆ部分之建物均為被告所有，為其所是認（見九十
　　　　　三年一月八日筆錄）。則其對前述建物確有拆除權能，應堪認定。
三、按所有權人對於無權占有或侵奪其所有物者，得請求返還之，對於妨害其所有權
    者，得請求除去之，民法第七百六十七條定有明文。本件原告為系爭土地所有權
    人，被告占用系爭土地並無合法權源，從而原告本於民法第七百六十七條規定，
    請求被告拆屋還地，自屬有據，應予准許。
四、原告陳明願供擔保聲請宣告假執行，核無不合，爰酌定相當擔保金額後准許之。
五、據上論結，本件原告之訴為有理由，依民事訴訟法第三百八十五條第一項前段、
    第七十八條、第八十五條第一項前段、第三百九十條第二項，判決如主文。
中　　　華　　　民　　　國　　九十三　　年　　　二　　　月　　 十七　　 日
                                臺灣雲林地方法院民事第一庭
~B法　　　官　鍾貴堯
右正本證明與原本無異。
如不服本判決，應於本判決送達後二十日內向本院提出上訴狀。（須附繕本）
中　　　華　　　民　　　國　　九十三　　年　　　二　　　月　　 十七　　 日
~B法院書記官　張雅如
